臺灣高等法院民事判決　　　　　　　　　　　　　　九十三年度上易字第一六三號
　　上　訴　人　庚○○
　　　　　　　　丙○○
　　　　　　　　戊○○
　　　　　　　　己○○
　　　　　　　　乙○○○
　　　　　　　　丁○○
　　共　　　同
　　訴訟代理人　張昱裕律師
　　複　代理人　楊雅惠律師
　　被　上訴人　甲○
　　訴訟代理人　黃良池律師
當事人間請求返還不當得利事件，上訴人對於中華民國九十二年十二月三十日臺灣板
橋地方法院九十二年度訴字第八九三號第一審判決提起上訴，本院於九十三年四月十
三日言詞辯論終結，判決如下：
    主      文
上訴駁回。
第二審訴訟費用由上訴人連帶負擔。
原判決當事人欄被告「陳佁真」應更正為「乙○○○」。
    事實及理由
甲、上訴人上訴聲明：一、原判決不利上訴人部分廢棄。二、廢棄部分，被上訴人在
    第一審之訴駁回。  被上訴人則答辯聲明：上訴駁回。
乙、原審以下述理由為上訴人一部勝訴一部敗訴之判決，經核尚無違誤。
一、本件被上訴人起訴主張其於八十四年四月間，為其妻李陳淑慎營造墳墓之用，而
    與訴外人陳中滿（即上訴人之被繼承人）簽訂墓地使用同意書，由陳中滿提供其
    坐落台北縣五股鄉○○○段成子寮小段第一五六之七地號土地上特定部分六十台
    坪，做為營造李陳淑慎之墳墓使用；嗣於九十一年九月間，訴外人蔡重賢以該李
    陳淑慎之墳墓無權占用其所有毗鄰上開土地之坐落成子寮段成子寮小段第一六二
    之五地號土地為由，提出遷讓墳墓之訴，經台北縣新莊地政事務所測量，前開墳
    墓所使用之土地中有七十八平方公尺係位於訴外人蔡重賢所有之土地上，訴外人
    蔡重賢並要求被上訴人以九十萬元購買占用之七十八平方公尺之土地等事實，並
    提出墓地使用同意書、臺灣板橋地方法院三重簡易庭（下簡稱三重簡易庭）九十
    二年度重簡字第三二六號判決等影本為證據，上訴人雖不爭執被上訴人所營造之
    李陳淑慎之墳墓係坐落於前述二筆毗鄰之土地中間，但否認該墓地使用同意書為
    其被繼承人陳中滿以丙○○之名義所簽署者。經查，上訴人對於其被繼承人陳中
    滿曾收到由被上訴人所簽發面額為一百萬元之支票，並已經兌現之事實已為自認
    ，倘若上訴人之被繼承人陳中滿並未同意被上訴人在其所有之土地上營造墳墓，
    豈有收受由被上訴人簽發之支票並予兌現之理由，從而，上訴人之被繼承人陳中
    滿確有同意被上訴人在該土地上營造墳墓之事實，被上訴人主張曾經與上訴人之
    被繼承人陳中滿成立契約，由被上訴人支付代價與陳中滿，以取得使用土地營造
    墳墓之權利等事實，應與事實相符而得以採信，上訴人此部分抗辯自非可採。又
    被上訴人主張上訴人等為其被繼承人陳中滿之繼承人，應繼承陳中滿之全部權利
    義務之事實，則為上訴人所不爭執，被上訴人此部分主張亦堪採信。
二、被上訴人所營造之李陳淑慎之墳墓係坐落在台北縣五股鄉○○○段成子寮小段第
    一五六之七地號、一六二之五地號等二筆土地上，使用上述土地之面積為分別為
    二十七平方公尺、七十八平方公尺，合計該墳墓之面積為一百零五平方公尺，合
    約三十一點七六二五台坪，此有臺北縣新莊地政事務所土地複丈成果圖附於三重
    簡易庭九十二年度重簡字第三二六號判決在卷可參，依照證人陳顯謀所陳：「是
    原告甲○自己去找的地點，找好之後再問我土地是何人所有，我再去找地主。當
    初我們是到地主陳中家中，先拿一些訂金，再一面做一面付錢，到墳墓完工時錢
    已經付清，同意書是做完才寫的，當初買土地一坪四萬五千元，共買六十坪，陳
    中的兒子有帶我們到現場，我們按照他所指的界，還退縮三尺，原告甲○將支票
    開出來給我，我在拿去給陳中，有時候我扣掉我的工錢直接拿現金給陳中。」、
    「是的，總共二百二十萬元，包括我的工錢，材料費、墳墓地錢。其中我的材料
    費、工錢共約一百五十萬元，另外七十萬元是墓地的錢。」（見原審卷五六至五
    八頁），可見當初土地部分是以每台坪四萬五千元計算，則上開墳墓所實際使用
    之土地面積即應付給地主一百四十二萬九千三百十二元，但上訴人之被繼承人陳
    中滿僅收受面額一百萬元之支票，顯然陳中滿所收受之墓地使用代價之數額與實
    際使用之土地面積並不相當，而陳中滿所有之前開土地乃專供他人營造墳墓使用
    之土地，且為其營業之內容，對於墳墓之使用面積之估計乃其熟悉之事項，倘僅
    收到一百萬元，實際上僅能使用二十二餘坪，陳中滿不可能任由陳顯謀在其土地
    上營造墳墓而不加聞問，參照以觀，雖上訴人否認證人陳顯謀所為證言，但證人
    陳顯謀所言另外交付七十萬元與陳中滿之事實，當與事實相符而得以採信，故被
    上訴人主張其交付陳中滿之金錢當為一百七十萬元，卻非被上訴人所主張之數額
    二百七十萬元。
三、被上訴人復主張其以每台坪四萬五千元之代價，向陳中滿購得墓地使用權，為此
    依不當得利之法律關係請求上訴人連帶返還其被繼承人陳中滿溢收之價款二百三
    十三萬二千三百五十元等語；則為上訴人否認，並抗辯陳中滿僅收到一百萬元，
    且被上訴人越界建築，非因陳中滿提供之土地面積不足，亦非僅提供二十七平方
    公尺，並無不當得利等語。按無法律上之原因而受利益，致他人受損害者，應返
    還其利益；民法第一百七十九條前段定有明文。又繼承人自繼承開始，除本法另
    有規定外，承受被繼承人財產上之一切權利、義務，民法第一千一百四十八條前
    段亦有明文。經查，被上訴人營造李陳淑慎之墳墓所使用之土地經臺北縣新莊地
    政事務所測量結果，使用上訴人等所有之成子寮小段一五六之七地號土地僅有二
    十七平方公尺折合為八點一六七五台坪，顯然少於被上訴人與上訴人之被繼承人
    陳中滿間所成立之買賣契約所約定之面積，則陳中滿實際上應對於墳墓實際營造
    完成後之面積知之甚詳，但卻不知實際上其所提供予被上訴人使用之土地並未及
    所約定之六十坪，故超過實際上使用之土地面積部分所收取之使用土地代價，即
    屬不當得利，故被上訴人主張依不當得利之法律關係，請求上訴人返還差額，自
    屬可採。依臺北縣新莊地政事務所測量成果，被上訴人所營造之李陳淑慎之墳墓
    實際上僅使用上訴人等所有土地中之八點一六七五坪，依照每坪四萬五千元計算
    ，被上訴人使用上訴人等所有之成子寮小段一五六之七地號之八點一六七五坪之
    使用代價應為三十六萬七千五百三十八元（元以下四捨五入，以下同），而上訴
    人之被繼承人陳中滿已經收受被上訴人給付之一百七十萬元，則超過上訴人之被
    繼承人陳中滿所應收取之使用土地代價部分即一百三十三萬二千四百六十二元，
    即屬不當得利，被上訴人主張上訴人等應繼承其被繼承人陳中滿所應負返還義務
    而應將該不當得利返還，自屬有理由。
四、綜上所述，上訴人之被繼承人陳中滿受有被上訴人溢付之墓地使用權價金一百三
    十三萬二千四百六十二元，乃無法律上原因而受利益，致被上訴人受有損害，自
    應負返還責任，上訴人為陳中滿之繼承人，應負連帶返還責任；故被上訴人之請
    求於前揭數額及自起訴狀繕本送達被告翌日即九十二年五月十日起至清償日止，
    按法定利率年息百分之五計算之遲延利息之範圍內為有理由，應予准許；至於被
    上訴人之請求超過該數額部分則為無理由，應予駁回。
五、假執行之宣告：兩造均陳明願預供擔保聲請宣告假執行或免為假執行，就被上訴
    人勝訴部分，經核均無不合，爰分別酌定相當之擔保金額俱准許之；至被上訴人
    其餘假執行之聲請，因該部分訴之駁回而失所附麗，應併予駁回。
丙、上訴人上訴意旨略以：(一)被上訴人請求權基礎事實不存在。(二)「墓地使用同意書
    」之內容係土地租賃而非買賣。(三)陳顯謨之證詞不可採。查：
一、被上訴人係基於「不當得利」之法律關係提起本件訴訟，此有其起訴狀案由欄載
    明「為請求返還不當得利等，依法起訴事：」可為明證。原判決理由欄三末二行
    記載：「．．．即屬不當得利，原告主張被告等應繼承其被繼承人陳中滿所應負
    返還義務而應將該部分不當得利返還，自屬有理由。」，理由欄四記載：「綜上
    所述，被告之被繼承人陳中滿受有原告溢付之墓地使用權價金一百三十三萬二千
    四百六十二元，乃無法律上原因而受利益，致原告受有損害，自應負返還責任，
    被告為陳中滿之繼承人，應負連帶返還責任；故原告之請求於前揭數額及自起訴
    狀繕本送達被告翌日即九十二年五月十日起至清償日止，按法定利率年息百分之
    五計算之遲延利息之範圍內為有理由，應予准許；至於原告之請求超過該數額部
    分則為無理由，應予駁回。」堪認原法院亦係基於「不當得利」之法律關係判命
    上訴人應為給付。又按無法律上之原因而受利益，致他人受損害者，應返還其利
    益；民法第一百七十九條前段定有明文。陳中滿依「墓地使用權同意書」提供土
    地與被上訴人建造墳墓使用而受有代價，其收受之價款（使用土地之代價）超過
    墳墓實際上使用面積折合價款部分，即屬不當得利，故被上訴人主張依不當得利
    之法律關係，請求上訴人返還差額，自屬可採。從而，上訴意旨指稱被上訴人請
    求權基礎事實不存在云云，為不足採。
二、被上訴人起訴及原審判決均依不當得利之法律關係，有如前述，再依原判決理由
    欄四所載：「綜上所述，被告之被繼承人陳中滿受有原告溢付之墓地使用權價金
    一百三十三萬二千四百六十二元，乃無法律上原因而受利益，致原告受有損害，
    自應負返還責任，被告為陳中滿之繼承人，應負連帶返還責任；．．．。」等語
    ，更足確知本件訴訟為訴訟標的之法律關係乃「不當得利」，並非土地之買賣或
    租賃關係；只是其前提原因係被上訴人與陳中滿簽訂之「墓地使用權同意書」之
    契約關係而已，至於該契約關係究係買賣或租賃，或兩者皆非，原判決縱有誤認
    ，亦不影響判決之結果。上訴人爭執該「墓地使用權同意書」究係土地租賃或買
    賣關係，並無實益。本院觀之該「墓地使用權同意書」之內容，認為同意書委係
    地主陳中滿（以丙○○名義書立同意書）提供六十坪土地與被上訴人造墓，至所
    造墳墓之骨骸遷移他處無須繼續使用土地時為止之書證，而與代價之給付合而為
    一「提供土地造墓使用」之無名契約（或可解為購買土地使用權之契約，並非購
    買土地所有權，其使用權之範圍、使用方式、使用期間均屬可得確定），應符社
    會常情與事實。原審認係買賣契約關係，而未詳予說明買賣之標的究係土地所有
    權或僅係一定期間內之土地使用權，稍有未洽，爰予補充說明如上。
三、上訴意旨否認證人陳顯謨之證言真正，認為陳顯謨之證詞不可採。惟查證人陳顯
    謨於原審作證前業經立具「結文」（見原審卷五九頁），所證情節或所為證言並
    無違反經驗法則或論理法則，非不得採為證據，參酌陳顯謨於原審法官提示被上
    訴人簽發予陳顯謨銀行帳戶兌現之四紙支票合計二百二十萬元後答稱：「（法官
    問：這四張支票是否經由你的帳戶兌現？）是的，總共二百二十萬元，包括我的
    工錢、材料費、墳地的錢。其中我的材料費、工錢共約一百五十萬元正，另外七
    十萬元是墓地的錢。」，上訴人對於其中之工錢及材料費金額並表示「沒有意見
    」（見同上卷五八頁），是則另外多出之七十萬元當屬「墓地使用權同意書」中
    之費用，即證人陳顯謨所稱「是墓地的錢」，顯然合於經驗法則而可採信，上訴
    人否認收到此部分七十萬元款項，尚乏可採。至九十二年公告土地現值若干，與
    使用墓地每坪應付價格若干，並無必然關係，自不足為上訴人有利之證明。
丁、綜上所述，上訴人上訴意旨所指，均無理由。原法院依前揭乙、所述之理由，以
    不當得利之法律關係判命上訴人應連帶給付被上訴人一百三十三萬二千四百六十
    二元及法定遲延利息，委無不當，應予援用，並將上訴予以駁回。
戊、本件事證已臻明確，兩造其餘攻擊防禦方法，經審酌與判決結果不生影響，爰不
    一一論述，附此敘明。又原判決當事人欄被告「陳佁真」係「乙○○○」之誤，
    有被上訴人陳報狀所附乙○○○之
    之「乙○○○」印文可稽，爰依職權予以更正。
己、據上論結，本件上訴為無理由，依民事訴訟法第四百四十九條第一項、第七十八
    條、第八十五條第一項前段，判決如主文。
中　　　華　　　民　　　國　　九十三　　年　　　四　　　月　　二十七　　日
                                  民事第五庭
                                      審判長法  官  張　劍　男
                                            法  官  蔡　芳　齡
                                            法  官  李  行  一
正本係照原本作成。
不得上訴。
中　　　華　　　民　　　國　　九十三　　年　　　四　　　月　　二十八　　日
　　　　　　　　　　　　　　　　　　　　　　書記官  董  曼  華
